臺灣宜蘭地方法院民事判決　　　　　　　 93年度訴字第330號
原　　　告　　丁○○
訴訟代理人　　余鑑昌律師
被　　　告　　丙○○原名鄭萬.
　　　　　　　甲○○
　　　　　　　己○○
　　　　　　　戊○○
　　　　　　　　　　　　11樓.
兼共　　同
訴訟代理人　　辛○○
被　　　告　　庚○○
兼
訴訟代理人　　乙○○
當事人間請求分割共有物事件，本院於民國96年6月21日言詞辯
論終結，判決如下：
    主  文
兩造共有坐落宜蘭縣頭城鎮○○段一八八地號、地目建、面積一
○六一平方公尺土地，按附圖所示甲案分割，即：如附圖甲案編
號Ａ所示，面積三七八點五○平方公尺之土地分歸兩造取得，並
按附表所示之應有部分比例保持共有；如附圖甲案編號Ｂ所示，
面積五○○點四七平方公尺分歸被告戊○○、辛○○、己○○、
甲○○、丙○○取得，並按附表所示之應有部分比例保持共有；
如附圖甲案編號Ｃ所示，面積四五點五五平方公尺土地由被告乙○○、庚○○取得，並按附表所示之應有部分比例保持共有；如
附圖甲案編號Ｄ所示，面積九一點六九平方公尺、附圖甲案編號
Ｅ所示，面積四四點七九平方公尺土地分歸原告取得。
訴訟費用由兩造按附表所示之應有部分比例負擔。
    事實及理由
壹、程序方面：
一、按訴訟繫屬中為訴訟標的之法律關係，雖移轉於第三人，於
    訴訟無影響。但第三人如經兩造同意，得聲請代當事人承當
    訴訟，民事訴訟法第254條第1項定有明文。查本件原告訴請
    分割共有物，其中原共有人鄭鑾鳳，於起訴後民國94年1月
    13日業將其應有部分5分之1之土地所有權移轉與被告戊○○
    ，此有土地登記謄本附卷可稽（參見本院卷(二)第13頁），嗣
    經被告戊○○具狀聲請承當訴訟，復據兩造當庭表示同意（
    參見本院卷(二)第42、43頁），於法自無不合，應予准許。
二、被告乙○○、庚○○經合法通知，未於最後言詞辯論期日到
    場，核無民事訴訟法第386條各款所列情形，爰依原告之聲
    請，由其一造辯論而為判決。
貳、兩造爭執要旨：
一、原告主張：坐落宜蘭縣頭城鎮○○段188地號、地目建、面
    積1061平方公尺之土地（以下簡稱系爭土地）為原告（應有
    部分15分之3）、被告乙○○（應有部分30分之1）、被告庚○○（應有部分30分之1）、被告辛○○（應有部分150分之
    25）、被告丙○○（應有部分450分之55）、被告甲○○（
    應有部分450分之55）、己○○（應有部分450分之55）、被
    告戊○○（應有部分5分之1）所有，本件土地依其使用目的
    並無不能分割情事或不分割協議，然兩造對於分割方法無法
    協議決定，為此請求准予分割，並依如附圖所示甲案分割等
    語。
二、被告辛○○、戊○○、丙○○、甲○○、己○○則以：同意
    分割並願維持共有，但應以附圖所示乙案為分割等語資為抗
    辯。
三、被告庚○○、乙○○未於最後言詞辯論期日到場，但前曾陳
    以：同意分割並願維持共有，但應以附圖所示乙案為分割等
    語資為抗辯。
、本院之判斷：
一、原告主張，系爭土地為原告（應有部分15分之3）、被告乙○○（應有部分30分之1）、被告庚○○（應有部分30分之1
    ）、被告辛○○（應有部分150分之25）、被告丙○○（應
    有部分450分之55）、被告甲○○（應有部分450分之55）、
    己○○（應有部分450分之55）、被告戊○○（應有部分5分
    之1）所有，本件土地依其使用目的並無不能分割情事或不
    分割協議，惟兩造就分割方法無法協議決定等事實，已有土
    地登記謄本、地籍圖為證，復為被告所不爭執，應堪信實。
二、按共有人得隨時請求分割共有物，但因物之使用目的不能分
    割或契約定有不可分割之期限者，不在此限，民法第823 條
    第1項定有明文。本件系爭土地編定為建地，依其使用目的
    並非不能分割，且兩造間復無不分割之約定等節，均經認定
    ，從而原告請求分割系爭土地，核與前開規定相符，應予准
    許。
三、按分割共有物時，法院應參酌當事人之聲明、共有物之性質
    、經濟效用及全體共有人利益等公平決之。另分割共有物，
    以消滅共有關係為目的，法院裁判分割共有土地時，除因該
    土地內部分土地之使用目的不能分割，或部分共有人仍願維
    持共有關係，應就該部分土地不予分割或准該部分共有人成
    立新共有關係外，應將土地分配於各共有人單獨所有（最高
    法院69年台上字第1831號判例可資參照）。本件之爭點乃在
    系爭土地應如何分割，經查：
（一）系爭土地位於濱海公路旁之山坡，距離濱海公路約200公
      尺，如附圖乙案所示Ａ部分為鋪設柏油通往系爭土地東側
      濱海公路之道路，及鄰地同段185、186、187地號土地建
      物屋前之通道。附圖乙案所示Ｃ部分為社區花園。附圖甲
      、乙兩案Ｂ部分，有被告辛○○所有門牌號碼宜蘭縣頭城
      鎮○○路97、98號之房屋，前開房屋屋前空地即為附圖甲
      案Ｃ、Ｄ部分及乙案Ａ１、Ｄ位置，且前有他人所搭建之
      鐵皮車庫等事實，業經本院於93年12月16日、96年3月30
      日履勘現場屬實，並有兩造之陳述、本院勘驗筆錄、照片
      在卷可稽（參見本院卷(一)第35頁、卷(二)第54頁）。又附圖
      甲、乙案所示Ｅ部分，目前有4間房屋存在，並為原告出
      售與第三人居住使用，亦經本院於94年11月18日履勘現場
      屬實，有履勘筆錄、照片附卷足徵（參見本院卷(一)第135
      至143頁），此外有宜蘭縣宜蘭地政事務所於94年11月28
      日檢送本院之土地複丈成果圖可參。另本件分割共有物事
      件，兩造分別提出附圖甲、乙案所示之分割方案，並經宜
      蘭縣宜蘭地政事務所繪製土地複丈成果圖，並於96年6月
      14 日以宜地二03字第0960005943號函檢送本院在案（參
      見本院卷(二)第77、78頁）。有關附圖甲、乙兩案，除鐵皮
      車庫外其餘有房屋坐落之位置，分別分歸原告及被告辛○○、戊○○、丙○○、甲○○、己○○所有，雙方並無爭
      執。復被告辛○○、戊○○、丙○○、甲○○、己○○；
      被告乙○○、庚○○就其等分得之部分，均明示願意繼續
      維持共有（參見本院卷(二)第71頁）。
（二）比較附圖甲、乙分割方案之差異乃在被告乙○○、庚○○
      分得之部分，應坐落甲案Ｃ部分或乙案Ｃ部分之位置。雖
      被告均主張應以乙案為妥適。被告乙○○、庚○○所持之
      理由為：若依甲案，將使用到被告辛○○家以前土地（參
      見本院卷(二)第43頁）。又鄰地112地號土地上有其建物，
      希望預留通道，故主張分得乙案Ｃ部分之位置（參見本院
      卷(二)第54頁）等語；被告辛○○、戊○○、丙○○、甲○○、己○○則以：同意被告乙○○、庚○○之說法，且被
      告乙○○不希望分到有建物之部分等語。惟本院審酌：原
      告所主張之甲案，其中Ｃ部分屬於被告辛○○、戊○○、
      丙○○、甲○○、己○○所有建物之屋前，雖有屬於第三
      人所有之鐵皮車庫，然該車庫若需請求第三人拆除返地，
      並非不易移除之建物，且該部分土地方正有通路，對於被
      告乙○○、庚○○並無何不利之處。反觀乙案被告乙○○
      、庚○○所分得之Ｃ部分，土地狹長難以利用。又兩案之
      Ａ部分，均預作為通道使用，實不必再特設乙案之Ｃ部分
      以為被告乙○○、庚○○所有建物之通路。且系爭土地係
      屬共有土地，在分割之前又無何分割或分管協議存在，已
      於前述，自應無被告乙○○、庚○○所指採甲案將使用到
      被告辛○○家以前土地之問題，是應以甲案較符合經濟效
      益。另附圖甲案Ａ部分，面積378.50平方公尺之土地，因
      劃分為道路使用，按其性質自不適宜分割，應仍由兩造按
      應有部分保持共有狀態，當屬無疑。
四、綜上所述，本件原告訴請將上揭土地進行分割，核屬有理。
    又經本院審認後，爰採用如附圖甲案所示方案為分割，即按
    附圖所示甲案分割，即：如附圖甲案編號Ａ所示，面積378.
    50平方公尺之土地分歸兩造取得，並按附表所示之應有部分
    比例保持共有；如附圖甲案編號Ｂ所示，面積500.47平方公
    尺分歸被告戊○○、辛○○、己○○、甲○○、丙○○取得
    ，並按附表所示之應有部分比例保持共有；如附圖甲案編號
    Ｃ所示，面積45.55平方公尺土地由被告乙○○、庚○○取
    得，並按附表所示之應有部分比例保持共有；如附圖甲案編
    號Ｄ所示，面積91.69平方公尺、附圖甲案編號Ｅ所示，面
    積44.79平方公尺土地分歸原告取得。
五、末者，分割共有物事件本質上並無訟爭性，乃由本院斟酌何
    種分割方案較能增進共有物之經濟效益，並兼顧兩造之利益
    ，以決定適當之分割方法，故兩造本可互換地位，由任一共
    有人起訴請求分割，均無不可，實質上並無所謂何造勝訴敗
    訴之問題，是本事件之訴訟費用，應由兩造依應有部分之比
    例分擔，方屬公允。
六、結論：本件原告之訴為有理由，依民事訴訟法第80條之1，
    判決如主文。
中　　華　　民　　國　　96　　年　　6 　　月　　29　　日
                  臺灣宜蘭地方法院民事庭
                      法　官  郭淑珍
正本與原本無異
如對本判決上訴，須於判決送達後20日內提出上訴狀 (須附繕本
)。
中　　華　　民　　國　　96　　年　　7 　　月　　2 　　日
                      書記官  藍友隆
附表：
共有人        應有部分
原告          15分之3
被告乙○○    30分之1
被告庚○○    30分之1
被告辛○○    150分之25
被告丙○○    450分之55
被告甲○○    450分之55
被告己○○    450分之55
被告戊○○    5分之1
